【裁判字號】    89,交上訴,457
【裁判日期】    890518
【裁判案由】    過失致死
【裁判全文】
臺灣高等法院臺南分院刑事判決            八十九年度交上訴字第四五七號  Ａ
      上  訴  人
      即  被  告  甲  ○  ○
      選任辯護人  蔡  清  河
右上訴人因過失致死案件，不服臺灣雲林地方法院刑事判決八十九年度交易字第四一
號中華民國八十九年三月二日第一審判決（起訴案號：臺灣臺南地方法院檢察署八十
九年度偵字第二九四號），提起上訴，本院判決如左：
      主      文
上訴駁回。
      事      實
一、甲○○為自耕農，平時以駕駛車號ＵＤ─六九○號之農用大貨車載運肥料及產品
    ，而以駕駛為其附隨業務，為從事業務之人。李鍚釧於民國八十八年十一月三日
    中午駕駛上開大貨車至田裡工作，而將該大貨車自用大貨車停放雲林縣大埤鄉吉
    田村浮潭三號前，直至天黑後，其原應注意停於路旁之車輛，遇晝晦或在夜間無
    燈光設備或照明不清之道路，均應顯示停車燈光或反光標識，且依當時路面無缺
    陷、無障礙物等客觀情形下，又無不能注意之情況，未盡應盡義務，開啟警示燈
    及設置任何停車之警示標識，繼續停放在該處。嗣於當日傍晚六時三十五分許（
    起訴書誤載為六時二十五分），適有賴坤昇騎乘車號ＭＭＲ─一０二號機車行經
    該處時，因光線照明不清，且疏未注意車前狀況，致閃避不及，撞及上開大貨車
    後方，並致賴坤昇人、車倒地，使賴坤昇受有左眼瞼瘀裂傷、右胸胸骨部右側挫
    裂傷、右胸挫擦傷、右肘外側擦傷、左小腿前部擦傷、左膝前擦傷、右足背擦傷
    、左手背點狀擦傷等傷害，經送醫急救，仍於送醫途中不治死亡。
二、案經雲林縣警察局斗南分局報告相驗後，據被害人之妻乙○○○訴請臺灣雲林地
    方法院檢察署檢察官偵查起訴。
      理      由
一、訊據上訴人即被告甲○○固坦白承認其平常以駕駛該大貨車載運肥料及產品，並
    於右揭時地停車後遭被害人賴坤昇追撞之事實不諱，核與告訴人乙○○○指訴之
    情節相符，並有道路交通事故調查報告表、現場照片十張等件附卷可稽。而被害
    人因本件車禍受有如事實欄所示之傷害，送醫途中不治死亡之事實，亦經臺灣雲
    林地方法院檢察官督同檢驗員相驗屬實，並填有驗斷書、相驗屍體證明書、勘驗
    筆錄等件存卷可憑。惟被告矢口否認有過失致人於死犯行，辯稱：伊於當日中午
    即將前揭貨車停放於該處，其因有事離開，將鑰匙交給其同在該處工作之父親，
    請伊父親於天黑後開右側方向燈，當時對面工廠尚有燈光照明，係被害人自己車
    速過快所致，伊無過失云云。然查：
（一）按汽車駕駛人雖可信賴其他參與交通之對方亦能守交通規則．同時為必要之注
      意，謹慎採取適當之行動，而對於不可知之對方違規行為並無預防之義務，然
      因對於違規行為所導致之危險，若屬已可預見，且依法律、契約、習慣、法理
      及日常生活經驗等，在不超越社會相當性之範圍應有注意之義務者．自仍有以
      一定之行為避免結果發生之義務。（最高法院七十六年台上字第一九二號判例
      、六十五年台上字第三六九六號判例、七十四年台上字第四二一九號判例參照
      ）；復按夜間在照明不清道路，將車輛停放路邊，應顯示停車燈光，或其他標
      識，為道路交通安全規則第一百十二條第一項第十三款所明定。本件被告於偵
      查中雖供承當時有開啟「左側」方向燈，其餘燈光均未開啟（見相驗卷第十五
      頁），然依現場所攝照片顯示，被告車輛僅顯示開啟「右側方向燈」，其餘燈
      光均未開啟，有事發時警員拍攝之照片附卷足稽（見偵查卷偵查卷第九頁、相
      驗卷第十頁），足見被告所謂僅開啟「左側」方向燈，應係僅開啟「右側」方
      向燈之口誤。又該處為鄉間，入夜漆黑，視線不良，雖停車不遠處有路燈，惟
      因右邊為農田，左邊又僅有稀落住家，因而路燈之照明實嫌不足，若被告之停
      車時未顯示停車閃燈警示或設置任何停車之警示標識，衡之當時之情況，後面
      之來車若非極為靠近，否則殊難發現該處停有被告之大貨車。被告極力辯解該
      處並無燈光不足之情況，並請將本案再送覆議鑑定，其要求雖可理解，惟該處
      燈光不足之情況既如此明確，本院自無再送覆議之必要，附為敘明。
（二）又參諸警繪道路交通事故調查報告表之圖示及卷附照片顯示，案發地點雲林縣
      大埤鄉○○村○○鄰○○○號○道路，路寬七公尺，村里道路路面雖無標線，
      而按一般駕駛人均靠右側行車之習慣，來往車輛可行駛之空間僅三‧五公尺，
      而被告停放於路邊之大貨車車寬二．二○公尺，可能造成他人行車危險之狀況
      ，此為被告能預見且亦有預見，故縱其離開時有交代伊父親於天黑後要開方向
      燈，主觀上亦顯示有預見危險發生之可能，則防範危險結果發生之注意程度應
      較一般無預見危險發生可能之注意程度為高，採取之防範危險結果發生之措施
      亦應高於一般無預見危險發生可能者。再者其領有大貨車駕照，注意危險發生
      之能力亦高於一般駕駛人，而案發時間為八十八年十一月三日十八時卅五分許
      ，依該地路況臨時停車無採適當防範措施已是不該，況從白天停至入夜，又時
      序入冬，晝短夜長，車禍發生時天色已暗，地處偏野雖有工廠路燈卻無其他照
      明，被告停放路邊之大貨車可能使其他車輛撞擊之危險性必高於尋常時刻，此
      雖為被告所預見，然採取避免危險結果發生之防範措施，僅有打開車輛右側方
      向燈以警告後方來車，而未以顯示停車燈及放置反光標識或其他更強之防範措
      施，難謂已盡應盡之注意義務。又天黑路暗，肇事之大貨車既非正停於工廠路
      燈下，係佇於路燈光線直接照射範圍外，被告停放路邊之大貨車只打開右側方
      向燈，後方來車如何得知前方停放有大貨車，而不誤會前之燈光為路邊行駛之
      機車後車燈，參以被害人之機車之煞車痕跡僅五‧四公尺，顯見發現前有停車
      時，煞車已不及遂撞上被告停放之大貨車，不治死亡，被告應有過失甚明。
（三）再者，本件經送臺灣省嘉雲區車輛行車鑑定委員會鑑定，其以八十九年一月四
      日嘉鑑字第八八一０四六號函覆鑑定意見就肇事地點之一般狀況：（一）時間
      ：八十八年十一月三日十八時卅五分許。（二）地點：雲林縣大埤鄉吉田村十
      一鄰浮潭三號。（三）天候：晴、夜（有照明）。（四）路況：村里道路，路
      面無標線，直路，限速四十公里以下五、車損情形：甲○○之大貨車：車尾懸
      下被撞。死者賴坤昇之機車：倒於甲○○之大貨車尾懸下車頭損壞。六、傷亡
      情形：賴坤昇死亡。，肇事經過：賴坤昇駕駛重機車，由南往北方向駛經肇事
      時地，由後撞及在前同向停於右側路旁，由甲○○所駕駛之自大貨車尾肇事。
      肇事分析：（一）駕駛行為：(1)依據甲○○警訊稱：「我車於．．中午十二時
      許．．由南往北順向停放，我當時沒有駕駛，是警方告知為八十八年十一月三
      日下午十八時廿五分發生車禍。」(2)依警繪圖示，道路寬度為七公尺，以大貨
      車車寬（二．二○公尺）顯然已幾乎佔用往北行向路幅，已嚴重影響車輛; 賴
      坤昇之賴機車遺有五．四公尺刮地痕。(3)據卷附照片顯示，車後車燈未亮且甲
      ○○之貨車於中午起長時間停放於該地，至夜間又未放置反光標誌。(4)依據道
      路交通安全規則規定，汽車駕駛人應注意車前狀況，並隨時採取必要之安全措
      施：以賴坤昇煞車五．四公尺距離，顯然未注意車前狀況所致。研議認為：甲
      ○○大貨車長時間停車在路邊，於夜間未顯示停車燈及放置反光標識，致賴坤
      昇之機車煞車不及撞擊肇事，為肇事主因，賴坤昇駕駛重機車，未注意車前狀
      況，撞及路邊停放之車輛，為肇事次因（參見偵卷相驗卷第十九、二十頁）。
      鑑定意見雖未判斷被害人行車時是否開啟遠光燈或有無超速，然被告對被害人
      之死亡顯有過失並無疑問，未放置警示標誌為肇事主因，被害人駕駛重機車未
      注意車前狀況，為肇事次因，有該會八十九年一月四日嘉鑑字第八八一０四六
      號函所檢附鑑定意見書在卷足憑，益徵被告確有過失。雖被害人駕車未注意車
      前狀況亦與有過失，然二者之過失併合為本件肇事之原因，被告亦難因被害人
      之過失而解免其刑責。又被告雖請求將本件鑑定結果再送覆議，惟本院認依前
      開事實，已足認被告應負過失責任甚明，且鑑定意見亦係供本院之參考，本件
      事證已明，被告一再請求送覆議顯為延滯訴訟，故本院認自無送覆議之必要，
      併此敘明。是所辯其無過失云云，應係事後畏究卸責之詞，殊不足採。而被害
      人之死亡乃肇因於被告未採適當之防範措施所致，是被告之過失行為與被害人
      之死亡間，顯有相當因果關係，是被告過失犯行堪以認定，自應予依法論科。
二、查被告甲○○為自耕農，平時以駕駛車號ＵＤ─六九○號之農用大貨車載運肥料
    及產品，而以駕駛為其附隨業務，為從事業務之人，其因停車不當肇致被害人死
    亡，核其所為，係犯刑法第二百七十六條第二項之業務過失致死罪。公訴人認被
    告係犯刑法第二百七十六條第一項之（普通）過失致死罪，容有未洽，惟其基本
    事實同一，起訴法條應予變更。原審適用刑法第二百七十六條第二項，並審酌被
    告被告前曾有過失致死之犯罪前科，竟不知戒慎，再因過失肇事，惡性匪淺，其
    過失程度、被害人亦有過失、肇事後迄未能與被害人家屬達成民事和解，及犯後
    一再藉詞狡飾，毫無悔意等一切情狀，量處被告有期徒刑八月。本院經核原判決
    認事用法，並無不合，量刑亦稱妥適。被告上訴意旨，猶執前詞，否認有過失之
    行為，為無理由，應予駁回。
據上論結，應依刑事訴訟法第三百六十八條，判決如主文。
本案經檢察官張斗輝到庭執行職務。
中    華    民    國      八十九      年      五      月        十八    日
                                  臺灣高等法院臺南分院刑事第四庭
                                      審判長法官  蔡    崇    義
                                            法官  顏    基    典
                                            法官  宋    明    蒼
右正本證明與原本無異。
如不服本判決，應於判決送達後十日內向本院提出上訴狀，其未敘述理由者並應於提
出上訴狀後十日內向本院補提理由書（應附繕本)。
                                      法院書記官  李    育    儒
中    華    民    國      八十九      年      五      月      二十四    日
附錄本案論罪科刑法條全文：
刑法第二百七十六條
一、因過失致人於死者，處二年以下有期徒刑、拘役或二千元以下罰金。
二、從事業務之人，因業務上之過失犯前項之罪者，處五年以下有期徒刑或拘役，得
    併科三千元以下罰金。


司法院資訊處製作；財團法人民間司法改革基金會備份。
